ACORDAO-COMPLETO-2377757

ACÓRDÃO 2811/2019 ATA 45/2019 - PLENÁRIO

VISTOS, relatados e discutidos estes autos de tomada de contas especial instaurada pela Caixa Econômica Federal em desfavor de Carlos Eduardo de Souza Júnior, como então empregado da referida entidade, diante da indevida apropriação de valores da agência da Caixa em Itaguaí - RJ e da subsequente produção de dano ao erário sob o valor histórico de R$ 1.590.113,31;
	ACORDAM os Ministros do Tribunal de Contas da União, reunidos em Sessão do Plenário, ante as razões expostas pelo Relator, em:
	9.1. considerar revel o Sr. Carlos Eduardo de Souza Júnior, nos termos do art. 12, § 3º, da Lei nº  8.443, de 1992; 
	9.2. julgar irregulares as contas de Carlos Eduardo de Souza Júnior, nos termos dos arts. 16, III, alínea "d", e 19, caput, da Lei nº 8.443, de 1992, para condená-lo ao pagamento do débito apurado nos autos sob o valor de R$ 1.590.113,31 (um milhão e quinhentos e noventa mil e cento e treze reais e trinta e um centavos) , com a fixação do prazo de 15 (quinze) dias, atualizado monetariamente e acrescido de juros de mora calculados desde 14/8/2015 até o efetivo recolhimento, fixando-lhe o prazo de 15 (quinze) dias, contados da notificação, para que comprove perante o Tribunal (art. 214, III, "a", do Regimento Interno do TCU - RITCU) , o recolhimento da referida dívida em favor da Caixa Econômica Federal;
	9.3. aplicar em desfavor de Carlos Eduardo de Souza Júnior a multa prevista no art. 57 da Lei nº  8.443, de 1992, sob o valor de R$ 900.000,00 (novecentos mil reais) , com a fixação do prazo de 15 (quinze) dias, contados da notificação, para que comprove, perante o Tribunal (art. 214, III, "a", do RITCU) , o recolhimento da dívida ao Tesouro Nacional, atualizada monetariamente na forma da legislação em vigor;
	9.4. autorizar, caso requerido, nos termos do art. 26 da Lei nº 8.443, de 1992, e do art. 217 do RITCU, o parcelamento das dívidas fixadas por este Acórdão em até 36 (trinta e seis) parcelas mensais e sucessivas, com a devida atualização monetária e os correspondentes acréscimos legais, esclarecendo ao responsável que a falta de pagamento de qualquer parcela importará no vencimento antecipado do saldo devedor, sem prejuízo das demais medidas legais; 
	9.5. autorizar, desde logo, a cobrança judicial das dívidas fixadas por este Acórdão, nos termos do art. 28, inciso II, da Lei nº 8.443, de 1992, diante do não atendimento à notificação;
	9.6. solicitar, por intermédio do Ministério Público junto ao TCU, que os dirigentes e advogados da Caixa Econômica Federal, em sintonia com a Advocacia-Geral da União, adotem as medidas necessárias ao arresto dos bens de Carlos Eduardo de Souza Júnior, nos termos do art. 61 da Lei nº 8.443, de 1992, e do art. 275 do RITCU, caso não haja, dentro do prazo estabelecido, a comprovação do efetivo recolhimento das aludidas dívidas;
	9.7. considerar, preliminarmente, graves as infrações cometidas por Carlos Eduardo de Souza Júnior, nos termos do art. 60 da Lei nº 8.443, de 1992, e do art. 270, § 1º, do RITCU; 
	9.8. inabilitar o Sr. Carlos Eduardo de Souza Júnior, pelo período de 8  (oito) anos, para o exercício de cargo em comissão e de função de confiança no âmbito da administração federal, nos termos do art. 60 da Lei nº 8.443, de 1992, e do art. 270 do RITCU; 
	9.9. determinar que a unidade técnica envie a cópia deste Acórdão, com o Relatório e o Voto, aos seguintes destinatários:
	9.9.1. à Caixa Econômica Federal e à Procuradoria Geral Federal junto à Advocacia-Geral da União, para ciência e adoção das providências solicitadas pelo item 9.6 deste Acórdão;
	9.9.2. à Controladoria-Geral da União, para ciência e adoção das providências determinadas pelo item 9.8 deste Acórdão; e 
		9.9.3. à Procuradoria da República no Estado do Rio de Janeiro, nos termos do art. 16, § 3º, da Lei nº 8.443, de 1992, para o ajuizamento das eventuais ações civis e penais cabíveis.

Tomada de contas especial instaurada em razão da indevida apropriação de valores.

Caixa Econômica Federal.

3. Responsável: Carlos Eduardo de Souza Júnior (CPF XXX.376.207-XX).

13.1. Ministros presentes: José Mucio Monteiro (Presidente), Benjamin Zymler, Augusto Nardes, Raimundo Carreiro e Ana Arraes.
13.2. Ministros-Substitutos convocados: Augusto Sherman Cavalcanti e Marcos Bemquerer Costa.
13.3. Ministros-Substitutos presentes: André Luís de Carvalho (Relator) e Weder de Oliveira.

ANDRÉ DE CARVALHO

Trata-se de tomada de contas especial instaurada pela Caixa Econômica Federal em desfavor de Carlos Eduardo de Souza Júnior, como então empregado da referida entidade, diante da indevida apropriação de valores da agência da Caixa em Itaguaí - RJ e da subsequente produção de dano ao erário sob o valor histórico de R$ 1.590.113,31.
Após a análise final do feito, o auditor federal da Secex-TCE lançou o seu parecer conclusivo à Peça 17, com a anuência dos dirigentes da unidade técnica (Peças 18 e 19) , nos seguintes termos:
" (...) HISTÓRICO
2. Em 5/12/2017, com fundamento na IN/TCU 71/2012, alterada pela IN/TCU 76/2016 e DN/TCU 155/2016, foi instaurada a tomada de contas especial (peça 5, p. 1) .
3. O empregado, à época, Carlos Eduardo de Souza Júnior, tesoureiro executivo, à época, foi responsabilizado pecuniariamente no processo disciplinar RJ.0909.2015.A.000390, cujas apurações restam encerradas. Foi aplicada a penalidade administrativa de demissão por justa causa. 
4. O fundamento para a instauração da Tomada de Contas Especial, conforme consignado na matriz de responsabilização elaborada pelo tomador de contas, foi a constatação da seguinte irregularidade: 
Subtração de valores pertencentes à CAIXA 
5. O responsável arrolado na fase interna foi devidamente comunicado e, diante da ausência de justificativas suficientes para elidir a irregularidade e da não devolução dos recursos, instaurou-se a tomada de contas especial.
6. No relatório do Tomador de Contas (peça 6, p. 23-26) , conclui-se pela responsabilidade do Sr. Carlos Eduardo de Souza Júnior, no desempenho de suas funções como tesoureiro executivo, pela ocorrência do dano ao erário, no valor total original de R$ 1.590.113,31, oriundo de subtração de valores da agência da CAIXA de Itaguaí/RJ. 
7. Em 30/1/2018, a Controladoria-Geral da União emitiu o relatório de auditoria (peça 6, p. 40-43) , em concordância com o relatório do tomador de contas. O certificado de auditoria e o parecer do dirigente do órgão de controle interno concluíram pela irregularidade das presentes contas (peça 6, p. 44 e 45) .
8. O ministro responsável pela área atestou haver tomado conhecimento das conclusões contidas no relatório e certificado de auditoria, bem como do parecer conclusivo do dirigente do órgão de controle interno, manifestando-se pela irregularidade das contas, e determinou o encaminhamento do processo ao Tribunal de Contas da União (peça 6, p. 48) .
9. Na instrução inicial (peça 9) , analisando-se os documentos nos autos, concluiu-se pela necessidade de realização de citação para a irregularidade abaixo: 
9.1. Irregularidade 1: Subtração de valores pertencentes à CAIXA.
9.1.1. Descrição da irregularidade: Subtração de valores pertencentes à CAIXA, proveniente de apropriação indevida de valores da agência Itaguaí/RJ, ocorrida em 14/8/2015.
9.1.2. Evidências da irregularidade: Processo Administrativo - RJ.0909.2015.A.000390: Relatório Conclusivo (peça 5, p. 55-58) ; parecer da área jurídica, por meio da Nota Jurídica JURIR/RJ 1248/2015 (peça 5, p. 62-63) ; Julgamento do Conselho Disciplinar Regional/RJ - CDR 7/2016 (peça 5, p. 84) .
9.1.3. Normas infringidas: Subitens 11.2.1.2 - 'valer-se do cargo ou função para tirar proveito pessoal, 11.2.1.11 - 'descumprir leis, regulamentos, normas e atos da Administração', 11.2.1.22 - 'escriturar voluntariamente com inexatidão documentos e outros papéis ou informá-los incorretamente' e 11.3.1.4 - 'improbidade' do MN RH 053 - Regulamento de Pessoal da CAIXA.
9.2. Débitos relacionados ao responsável Carlos Eduardo de Souza Júnior:
	Data de ocorrência
	Valor histórico (R$) 

	14/8/2015
	1.590.113,31

9.2.1. Cofre credor: Caixa Econômica Federal.
9.2.2. Responsável: Carlos Eduardo de Souza Júnior.
9.2.2.1. Conduta: Apropriar-se indevidamente de valores da agência Itaguaí/RJ.
9.2.2.2. Nexo de causalidade: A apropriação de valores da agência Itaguaí/RJ resultou em prejuízo à CAIXA.
9.2.2.3. Culpabilidade: não há excludentes de ilicitude, de culpabilidade e de punibilidade; é razoável supor que o responsável tinha consciência da ilicitude de sua conduta; era exigível conduta diversa da praticada, qual seja, não se apropriar de valores pertencentes à CAIXA. 
10. Encaminhamento: citação.
11. Em cumprimento ao pronunciamento da unidade (peça 11) , foi efetuada a citação do responsável, nos moldes adiante:
a) Sr. Carlos Eduardo de Souza Júnior - promovida a citação do responsável, conforme delineado adiante:
	Comunicação: Ofício 3365/2019-TCU/Secex-TCE (peça 13) 
Data da Expedição: 4/6/2019
Data da Ciência: 24/6/2019 (peça 14) 
Nome Recebedor: Eduarda Lacerda de Souza
Observação: Ofício enviado para o endereço do responsável, conforme pesquisa de endereço no Sistema CPF da Receita Federal (peça 7) 
Fim do prazo para a defesa: 9/7/2019
	
12. Conforme Despacho de Conclusão das Comunicações Processuais (peça 15) , informamos que as providências inerentes às comunicações processuais foram concluídas. 
13. Transcorrido o prazo regimental, o responsável permaneceu silente, devendo ser considerado revel, nos termos do art. 12, §3º, da Lei 8.443/1992.
ANÁLISE DOS PRESSUPOSTOS DE PROCEDIBILIDADE DA IN/TCU 71/2012
Prejuízo ao Contraditório e Ampla Defesa
14. Verifica-se que não houve o transcurso de mais de dez anos desde o fato gerador sem que tenha havido a notificação do responsável pela autoridade administrativa federal competente (art. 6º, inciso II, c/c art. 19, da IN/TCU 71/2012, modificada pela IN/TCU 76/2016) , uma vez que os valores cobrados datam de 14/8/2015 (peça 6, p. 14) , e o responsável foi notificado sobre a irregularidade, pela autoridade administrativa competente, conforme abaixo:
14.1. Carlos Eduardo de Souza Júnior, na data de 18/9/2017, por meio de edital (peça 6, p. 4) , por meio do Ofício 323/2017/ SR RJ (peça 6, p. 5) , diante da impossibilidade de entrega pelos Correios, conforme Avisos de Recebimentos devolvidos em 1/9/2017 (peça 6, p. 6 e 8) .
Valor de Constituição da TCE 	
15. Verifica-se que o valor atualizado do débito apurado (sem juros) em 1/1/2017 é superior a R$ 100.000,00, na forma estabelecida conforme os arts. 6º, inciso I, e 19 da IN/TCU 71/2012, modificada pela IN/TCU 76/2016	, uma vez que, originalmente, o débito corresponde a R$ 1.590.113,31 (peça 6, p. 14) . 
16. A tomada de contas especial está, assim, devidamente constituída e em condição de ser instruída. 
EXAME TÉCNICO
Da validade das notificações:
17. Preliminarmente, cumpre tecer breves considerações sobre a forma como são realizadas as comunicações processuais no TCU. A esse respeito, destacam-se o art. 179, do Regimento Interno do TCU (Resolução 155, de 4/12/2002) e o art. 4º, inciso III, § 1º, da Resolução TCU 170, de 30 de junho de 2004, in verbis:
'Art. 179. A citação, a audiência ou a notificação, bem como a comunicação de diligência, farse-ão:
I - mediante ciência da parte, efetivada por servidor designado, por meio eletrônico, fac-símile, telegrama ou qualquer outra forma, desde que fique confirmada inequivocamente a entrega da comunicação ao destinatário;
II - mediante carta registrada, com aviso de recebimento que comprove a entrega no endereço do destinatário;
III - por edital publicado no Diário Oficial da União, quando o seu destinatário não for localizado
 (...) Art. 3º As comunicações serão dirigidas ao responsável, ou ao interessado, ou ao dirigente de órgão ou entidade, ou ao representante legal ou ao procurador constituído nos autos, com poderes expressos no mandato para esse fim, por meio de:
I - correio eletrônico, fac-símile ou telegrama;
II - servidor designado;
III - carta registrada, com aviso de recebimento;
IV - edital publicado no Diário Oficial da União, quando o seu destinatário não for localizado, nas hipóteses em que seja necessário o exercício de defesa.
Art. 4º. Consideram-se entregues as comunicações:
I - efetivadas conforme disposto nos incisos I e II do artigo anterior, mediante confirmação da ciência do destinatário;
II - realizadas na forma prevista no inciso III do artigo anterior, com o retorno do aviso de recebimento, entregue comprovadamente no endereço do destinatário;
III - na data de publicação do edital no Diário Oficial da União, quando realizadas na forma prevista no inciso IV do artigo anterior.
§ 1º O endereço do destinatário deverá ser previamente confirmado mediante consulta aos sistemas disponíveis ao Tribunal ou a outros meios de informação, a qual deverá ser juntada ao respectivo processo'.
18. Bem se vê, portanto, que a validade da citação via postal não depende de que o aviso de recebimento seja assinado pelo próprio destinatário da comunicação, o que dispensa, no caso em tela, a entrega do AR em 'mãos próprias'. A exigência da norma é no sentido de o Tribunal verificar se a correspondência foi entregue no endereço correto, residindo aqui a necessidade de certeza inequívoca. 
19. Não é outra a orientação da jurisprudência do TCU, conforme se verifica dos julgados a seguir transcritos:
'São válidas as comunicações processuais entregues, mediante carta registrada, no endereço correto do responsável, não havendo necessidade de que o recebimento seja feito por ele próprio' (Acórdão 3648/2013-TCU-Segunda Câmara, Relator Ministro José Jorge) ;
'É prescindível a entrega pessoal das comunicações pelo TCU, razão pela qual não há necessidade de que o aviso de recebimento seja assinado pelo próprio destinatário. Entregandose a correspondência no endereço correto do destinatário, presume-se o recebimento da citação' (Acórdão 1019/2008-TCU-Plenário, Relator Ministro Benjamin Zymler) ;
'As comunicações do TCU, inclusive as citações, deverão ser realizadas mediante Aviso de Recebimento - AR, via Caixa Econômica Federal, bastando para sua validade que se demonstre que a correspondência foi entregue no endereço correto' (Acórdão 1526/2007-TCU-Plenário, Relator Ministro Aroldo Cedraz) .
20. A validade do critério de comunicação processual do TCU foi referendada pelo Supremo Tribunal Federal, nos termos do julgamento do MS-AgR 25.816/DF, por meio do qual se afirmou a desnecessidade da ciência pessoal do interessado, entendendo-se suficiente a comprovação da entrega do 'AR' no endereço do destinatário:
'EMENTA: AGRAVO REGIMENTAL. MANDADO DE SEGURANÇA. DESNECESSIDADE DE INTIMAÇÃO PESSOAL DAS DECISÕES DO TRIBUNAL DE CONTAS DA UNIÃO. ART. 179 DO REGIMENTO INTERNO DO TCU. INTIMAÇÃO DO ATO IMPUGNADO POR CARTA REGISTRADA, INICIADO O PRAZO DO ART. 18 DA LEI nº 1.533/51 DA DATA CONSTANTE DO AVISO DE RECEBIMENTO. DECADÊNCIA RECONHECIDA. AGRAVO IMPROVIDO.
O envio de carta registrada com aviso de recebimento está expressamente enumerado entre os meios de comunicação de que dispõe o Tribunal de Contas da União para proceder às suas intimações.
O inciso II do art. 179 do Regimento Interno do TCU é claro ao exigir apenas a comprovação da entrega no endereço do destinatário, bastando o aviso de recebimento simples'. 
21. No caso vertente, a citação do responsável se deu em endereço proveniente de pesquisa de endereços realizada pelo TCU, especificamente à base de dados do Sistema CPF da Receita Federal (vide parágrafo 11) . Embora recebido por pessoa diversa, a entrega do ofício citatório nesse endereço ficou comprovada.
22. Nos processos do TCU, a revelia não leva à presunção de que seriam verdadeiras todas as imputações levantadas contra os responsáveis, diferentemente do que ocorre no processo civil, em que a revelia do réu opera a presunção da verdade dos fatos narrados pelo autor. Dessa forma, a avaliação da responsabilidade do responsável não pode prescindir da prova existente no processo ou para ele carreada. 
23. Ao não apresentar sua defesa, o responsável deixou de produzir prova da regular aplicação dos recursos sob sua responsabilidade, em afronta às normas que impõem o julgamento das contas dos demais responsáveis que derem causa a perda, extravio ou outra irregularidade de que resulte dano ao Erário, conforme Art. 1º, inciso I da Lei Orgânica do TCU.
24. Mesmo as alegações de defesa não sendo apresentadas, considerando o princípio da verdade real que rege esta Corte, procurou-se buscar, em manifestações do responsável na fase interna desta Tomada de Contas Especial, se havia algum argumento que pudesse ser aproveitado a seu favor. 
25. O responsável manifestou-se na fase interna, conforme defesa apresentada por seu advogado constituído (peça 5, p. 74-77) . Em suma, a defesa se restringe a negar a autoria dos fatos, atribuindo fragilidade no resultado apurado pela Auditoria que havia apurado um débito inferior numa primeira conferência e posteriormente apurou, em segunda conferência, o valor de R$ 1.635.113,31. Alega que o valor de R$ 1.008.750,00 havia sido contabilizado. 
26. Todavia, apurou-se que o Sr. Carlos Eduardo de Souza Júnior se apropriou da quantia de R$ 1.635.113,31, ao sair da agência da CAIXA de Itaguaí/RJ, na data de 14/8/2015, carregando um saco de ração canina com o dinheiro dentro, conforme demonstrado por meio de imagens obtidas juto ao CFTV (arquivo anexo aos autos SP_5-201508141913A.avi e SP_8-201508141839A.avi) .
27. De início, nada foi observado, porque o tesoureiro, já havia levado sacos de rações, anteriormente, à agência, fazendo-se passar por ação corriqueira.
28. Porém, constatou-se, por meio da contagem do numerário pelo Termo de Verificação de Valores (TVV) , a falta de R$ 626.363,32 (peça 5, p. 33-34) , contabilizados pelo DLE (peça 5, p. 32) . Porém, no dia 18/8/2015 a GIRET Rio de Janeiro Oeste/RJ identificou outra diferença, no valor de R$ 1.008.750,00 no saldo contábil, valor correspondente ao somatório das 3 Guias de Transporte de Valores (GVTs) (peças 1, 2 e 3) , datadas de 14/8/15, referentes aos valores solicitados à transportadora de valores naquela data, pelo tesoureiro arrolado, as quais não foram autenticadas na entrega/recebimento do numerário, tornando-se a falta perceptível somente naquela data.
29. Ao se analisar as imagens do CFTV (arquivo anexo aos autos SP_8-201508141839A.avi) , visualiza-se que o tesoureiro retira dinheiro do cofre e o coloca em um saco de plástico preto. Depois, deixa a tesouraria com o referido saco (SP_8-201508141839A.avi) .
30. Dessa foram seus argumentos foram derrubados diante da comprovação das filmagens, não havendo, assim, nenhum argumento que possa vir a ser analisado e posteriormente servir para afastar as irregularidades apontadas.
PRESCRIÇÃO DA PRETENSÃO PUNITIVA
31. Vale ressaltar que a pretensão punitiva, conforme Acórdão 1441/2016-TCU-Plenário, Relator Ministro Benjamin Zymler, que uniformizou a jurisprudência acerca dessa questão, subordinase ao prazo geral de prescrição indicado no art. 205, do Código Civil, que é de dez anos, contado da data de ocorrência da irregularidade sancionada, nos termos do art. 189, do Código Civil, sendo este prazo interrompido pelo ato que ordenar a citação, a audiência ou a oitiva do responsável.
32. No caso em exame, não ocorreu a prescrição, uma vez que uma vez que os valores cobrados datam de 14/8/2015 (peça 6, p. 14) , e o ato de ordenação da citação ocorreu em 29/3/2019.
33. Em se tratando de processo em que a parte interessada não se manifestou acerca das irregularidades imputadas, não há elementos para que se possa efetivamente aferir e reconhecer a ocorrência de boa-fé na conduta do responsável, podendo este Tribunal, desde logo, proferir o julgamento de mérito pela irregularidade das contas, conforme os termos dos §§ 2º e 6º do art. 202 do Regimento Interno do TCU (Acórdão 2064/2011-TCU-Primeira Câmara, relator Ministro Ubiratan Aguiar; Acórdão 6182/2011-TCU-Primeira Câmara, relator Ministro Weber de Oliveira; Acórdão 4072/2010-TCU-Primeira Câmara, relator Ministro Valmir Campelo; Acórdão 1189/2009-TCU-Primeira Câmara, relator Ministro Marcos Bemquerer; e Acórdão 731/2008-TCU-Plenário, relator Ministro Aroldo Cedraz) .
34. Dessa forma, o responsável deve ser considerado revel, nos termos do art. 12, §3º, da Lei 8.443/1992, devendo as contas serem julgadas irregulares, condenando-o ao débito apurado e aplicando-lhe a multa prevista no art. 57, da Lei 8.443/1992.
CONCLUSÃO
35. Em face da análise promovida na seção "Exame Técnico", verifica-se que o responsável não logrou comprovar a boa e regular aplicação dos recursos. E, instado a se manifestar, optou pelo silêncio, configurando a revelia, nos termos do § 3º, do art. 12, da Lei 8.443/1992.
36. Vale ressaltar que a jurisprudência pacífica nesta Corte é no sentido da imprescritibilidade das ações de ressarcimento ao erário (Súmula TCU 282) . Dessa forma, identificado dano ao erário, devese instaurar e julgar o processo de tomada de contas especial para responsabilizar seus agentes causadores, respeitando o direito ao contraditório e à ampla defesa, independentemente de quando ocorreram os atos impugnados.
37. Verifica-se também que não houve a prescrição da pretensão punitiva, conforme análise já realizada.
38. Tendo em vista que não constam dos autos elementos que permitam reconhecer a boafé do responsável, sugere-se que as suas contas sejam julgadas irregulares, nos termos do art. 202, § 6º, do RI/TCU, com a imputação do débito atualizado monetariamente e acrescido de juros de mora, nos termos do art. 202, §1º do RI/TCU, descontado o valor eventualmente recolhido, com a aplicação da multa prevista no art. 57, da Lei 8.443/1992.
39. Por fim, como não houve elementos que pudessem modificar o entendimento acerca das irregularidades em apuração, mantém-se a matriz de responsabilização presente em anexo.
PROPOSTA DE ENCAMINHAMENTO
40. Diante do exposto, submetemos os autos à consideração superior, propondo ao Tribunal:
a) considerar revel o responsável Carlos Eduardo de Souza Júnior (CPF XXX.376.207-XX) , para todos os efeitos, dando-se prosseguimento ao processo, com fulcro no art. 12, § 3º, da Lei 8.443/1992; 
b) julgar irregulares, nos termos dos arts. 1º, inciso I, 16, inciso III, alínea 'd', da Lei 8.443/1992, c/c os arts. 19 e 23, inciso III, da mesma Lei, as contas do responsável Carlos Eduardo de Souza Júnior  (CPF XXX.376.207-XX) , condenando-o ao pagamento das importâncias a seguir especificadas, atualizadas monetariamente e acrescidas dos juros de mora, calculadas a partir das datas discriminadas até a data da efetiva quitação do débito, fixando-lhe o prazo de quinze dias, para que comprove, perante o Tribunal, o recolhimento das referidas quantias aos cofres da Caixa Econômica Federal, nos termos do art. 23, inciso III, alínea 'a', da citada lei, c/c o art. 214, inciso III, alínea 'a', do Regimento Interno;  
Débitos relacionados ao responsável Carlos Eduardo de Souza Júnior (CPF XXX.376.207-XX) :
	Data de ocorrência
	Valor histórico (R$) 

	14/8/2015
	1.590.113,31

Valor atualizado do débito (com juros) , em 17/9/2019: R$ 2.202.213,80
c) aplicar ao responsável Carlos Eduardo de Souza Júnior  (CPF XXX.376.207-XX) , a multa prevista no art. 57, da Lei 8.443/1992, c/c o art. 267, do RI/TCU, fixando-lhe o prazo de quinze dias, a contar da notificação, para que comprove, perante o Tribunal (art. 214, inciso III, alínea a, do Regimento Interno do TCU) , o recolhimento da dívida aos cofres do Tesouro Nacional, atualizada monetariamente desde a data do acórdão que vier a ser proferido por este Tribunal até a do efetivo recolhimento, se paga após o vencimento, na forma da legislação em vigor;
d) 	autorizar, desde logo, a cobrança judicial das dívidas, caso não atendida a notificação, na forma do disposto no art. 28, inciso II, da Lei 8.443/1992;
e) autorizar também, desde logo, se requerido, com fundamento no art. 28, inciso I, da Lei 8.443/1992, c/c o art. 217, §§ 1º e 2º, do Regimento Interno, o parcelamento das dívidas em até 36 parcelas, incidindo, sobre cada parcela, corrigida monetariamente, os correspondentes acréscimos legais, fixando-lhe o prazo de quinze dias, a contar do recebimento da notificação, para comprovar, perante o Tribunal, o recolhimento da primeira parcela, e de trinta dias, a contar da parcela anterior, para comprovar o recolhimento das demais parcelas, devendo incidir, sobre cada valor mensal, atualizado monetariamente, os juros de mora devidos, no caso do débito, na forma prevista na legislação em vigor, alertando o responsável de que a falta de comprovação do recolhimento de qualquer parcela importará o vencimento antecipado do saldo devedor, nos termos do § 2º do art. 217 do Regimento Interno deste Tribunal; 
f) enviar cópia do Acórdão a ser prolatado, bem como do Relatório e do Voto que o fundamentarem à Procuradoria da República no Estado do Rio de Janeiro, nos termos do § 3º do art. 16 da Lei 8.443/1992, c/c o § 7º do art. 209 do Regimento Interno do TCU, para adoção das medidas cabíveis; e
g) enviar cópia do Acórdão que vier a ser proferido à Caixa Econômica Federal e ao responsável, para ciência, informando que a presente deliberação, acompanhada do Relatório e do Voto que a fundamenta, está disponível para a consulta no endereço www.tcu.gov.br/acordaos, além de esclarecer que, caso requerido, o TCU poderá fornecer sem custos as correspondentes cópias, de forma impressa".
Enfim, por intermédio do Exmo. Sr. Subprocurador-Geral Paulo Soares Bugarin, o Ministério Público junto ao TCU (MPTCU) anuiu à aludida proposta da unidade técnica, tendo consignado o seu parecer à Peça 20 nos seguintes termos:
" (...) Caracterizada a revelia do responsável, após regular citação pela via postal (peças 13/14) , impõe-se o prosseguimento ao processo, para todos os efeitos, conforme prevê o art. 12, § 3º, da Lei nº 8.443/92.
2.	Desse modo, ante a inexistência de elementos capazes de elidir a irregularidade apurada, consistente na subtração de numerário da Agência da Caixa em Itaguaí/RJ, este representante do Ministério Público de Contas manifesta-se de acordo com a proposta formulada pela unidade técnica (peça 17) ".
Estando, contudo, os autos pautados para a Sessão do Plenário de 30/10/2019, o advogado da Caixa juntou as correspondentes procurações (Peças 21 e 22) e requereu (Peças 23 e 24) a cópia integral do processo e a "preferência de análise".
É o Relatório.

André Yokomizo Aceiro (175.337/OAB-SP), entre outros, representando a Caixa Econômica Federal.

Subprocurador-Geral Paulo Soares Bugarin.

TOMADA DE CONTAS ESPECIAL. CAIXA ECONÔMICA FEDERAL. SUBTRAÇÃO DE NUMERÁRIOS. CITAÇÃO. REVELIA. CONTAS IRREGULARES. DÉBITO. MULTA. SOLICITAÇÃO PARA O ARRESTO DE BENS. INABILITAÇÃO TEMPORÁRIA PARA O EXERCÍCIO DE FUNÇÃO PÚBLICA NA ADMINISTRAÇÃO FEDERAL. CIÊNCIA.

TOMADA DE CONTAS ESPECIAL (TCE)

Secretaria de Controle Externo de Tomada de Contas Especial (Secex-TCE).

Trata-se de tomada de contas especial instaurada pela Caixa Econômica Federal em desfavor de Carlos Eduardo de Souza Júnior, como então empregado da referida entidade, diante da indevida apropriação de valores da agência da Caixa em Itaguaí - RJ e da subsequente produção de dano ao erário sob o valor histórico de R$ 1.590.113,31.
Como visto, o Processo Administrativo Disciplinar (PAD) nº RJ.0909.2015.A.000390 (Peça 5, p. 55-58) , a Nota Jurir/RJ nº 1248/2015 (Peça 5, p. 62-63) e o julgamento do Conselho Disciplinar Regional - CDR/RJ (Peça 5, p. 84) , além do relatório do tomador de contas (Peça 6, 23-26) , evidenciaram que, no exercício da função de tesoureiro executivo, o Sr. Carlos Eduardo de Souza Júnior teria promovido a indevida apropriação de valores da agência da Caixa EM Itaguaí - RJ a partir da premeditada subtração de numerários da tesouraria da aludida agência, em 14/8/2015, e da escrituração dos documentos internos, com inexatidão, a fim de ocultar o malfadado desfalque.
No âmbito do TCU, a Secex-TCE promoveu a citação de Carlos Eduardo de Souza Júnior (Peças 13-15) , mas, a despeito da regular citação, o responsável não apresentou as suas alegações de defesa, nem, tampouco, efetuou o recolhimento do débito apurado nos autos, passando à condição de revel perante o TCU, nos termos do art. 12, § 3º, da Lei nº 8.443, de 1992.
De todo modo, após a análise final do feito, a unidade técnica propôs a irregularidade das contas do responsável para condená-lo em débito e em multa, tendo o MPTCU anuído a essa proposta.
Incorporo os pareceres da unidade técnica e do Parquet especial a estas razões de decidir, sem prejuízo, adicionalmente, de pugnar pela inabilitação de Carlos Eduardo de Souza Júnior para o exercício temporário de função pública na administração federal e de suscitar a adoção das medidas necessárias ao arresto dos bens do referido responsável.
A gravidade, aliás, da aludida irregularidade é tão evidente que foi promovida a demissão, por justa causa, do mencionada responsável a partir do referido PAD, nos termos da Portaria nº 159, de 2016 (Peça 6, fl. 1) , destacando que as medidas administrativas para a recuperação dos valores desviados teriam sido infrutíferas e o ilícitos teriam sido noticiados à Polícia Federal, tendo o responsável sido preso em 30/11/2016.
Em face, pois, do correspondente dano ao erário, o TCU deve promover o envio de solicitação para a AGU promover as medidas judiciais cabíveis com vistas ao arresto dos bens do aludido responsável, nos termos do art. 61 da Lei nº 8.443, de 1992, e do art. 275 do RITCU, devendo o TCU inabilitá-lo temporariamente para o exercício de função pública na administração federal, com a avaliação do impacto do correspondente dano ao erário sobre o tempo da aludida inabilitação para fixá-la em 8 (oito) anos, diante, especialmente, da conduta dolosa na perpetração do ilícito pelo desidioso abuso da confiança esperada para o honesto exercício da função de tesoureiro, sem prejuízo de lhe aplicar a subsequente multa legal. 
Não se vislumbrou, enfim, a prescrição da pretensão punitiva do TCU no presente caso concreto, já que, nos termos do Acórdão 1441/2016-TCU-Plenário, não teria ocorrido o transcurso de mais de dez anos entre a ordem para a citação no âmbito do TCU, em 8/4/2019 (Peça 12) , e a data da identificação pela perpetração do aludido desfalque, em 18/8/2015 (Peça 5, p. 55-58) .
Eis que, por meio do referido Acórdão 1.441/2016 proferido pelo Plenário na Sessão Extraordinária de 8/6/2016, o TCU firmou o seu entendimento no sentido de que a prescrição da pretensão punitiva deve seguir a regra geral do prazo decenal, contado a partir do fato, em linha com o art. 205 do Código Civil brasileiro, interrompendo-se a contagem do aludido prazo com a ordem de citação, nos termos do art. 240, caput, da Lei nº 13.105 (Código Processual Civil) , de 2015.
Sem prejuízo, todavia, do respeito a esse entendimento do Tribunal, reitero a minha ressalva já registrada em vários outros julgados do TCU no sentido de que, na ausência de lei específica, o TCU não deveria aplicar qualquer prazo prescricional sobre a referida pretensão punitiva ou, então, na pior das hipóteses, o Tribunal deveria aplicar a regra prescricional fixada pela Lei nº  9.873, de 1999, não só porque ela trata diretamente de prescrição no âmbito do direito administrativo sancionador, mas também porque, entre outras medidas, a aludida lei manda aplicar o prazo prescricional penal, quando a infração administrativa também configure crime, além de determinar expressamente que, no caso de ilícito continuado ou permanente, a contagem do prazo se inicie no dia da cessação do aludido ilícito.
A despeito, pois, de registrar essa minha posição pessoal, pugno pela pronta aplicação da multa legal em desfavor do aludido responsável, submetendo-me, então, ao entendimento fixado pelo aludido Acórdão 1441/2016-TCU-Plenário.
O TCU deve julgar irregulares, portanto, as contas de Carlos Eduardo de Souza Júnior para condená-lo ao pagamento do débito apurado nos autos, além de lhe aplicar a multa prevista no art. 57 da Lei nº 8.443, de 1992, sem prejuízo de inabilitá-lo para o exercício de função pública na administração federal pelo período de 8  (oito) anos, nos termos do art. 60 da mesma lei.
Ante o exposto, pugno pela prolação do Acórdão ora submetido a este Colegiado.
TCU, Sala das Sessões, em 20 de novembro de 2019.
Ministro-Substituto ANDRÉ LUÍS DE CARVALHO
Relator